【裁判字號】    97,婚,170
【裁判日期】    970516
【裁判案由】    確認婚姻關係不成立
【裁判全文】
臺灣臺南地方法院家事判決               97年度婚字第170號
原      告  甲○○
被      告  乙○○
上列當事人間請求確認婚姻關係不成立事件，經本院於民國97年
5月5日言詞辯論終結，判決如下：
    主      文
確認原告與被告間之婚姻關係不成立。
訴訟費用新臺幣參仟元由被告負擔。
    事實及理由
壹、程序方面：
一、按訴狀送達後，原告不得將原訴變更或追加他訴。但請求之
    基礎事實同一者，不在此限，民事訴訟法第255條第1項第2
    款定有明文。次按原告於判決確定前，得撤回訴之全部或一
    部。但被告已為本案之言詞辯論者，應得其同意，民事訴訟
    法第262條第1項亦定有明文。
二、查，本件原告起訴時，其先位之訴係求為判決：請求確認原
    告與被告於民國96年12月28日及96年12月29日所為之婚姻無
    效。備位之訴係求為判決：請求確認原告與被告於96年12月
    28日及96年12月29日所為之婚姻不成立，有原告起訴書狀在
    卷可稽。嗣原告於本院97年5月5日言詞辯論期日，在被告為
    本案之言詞辯論前，當庭以言詞撤回先位之訴部分，並變更
    其備位之訴之聲明為：請求確認原告與被告之婚姻關係不成
    立。有本院97年5月5日言詞辯論筆錄可考。查原告撤回先位
    之訴既在被告為本案之言詞辯論前，依上開規定毋庸得被告
    同意，其先位之訴部分應認為已經合法撤回。至於其備位之
    訴之聲明變更部分，變更前後之基礎事實均同一，參諸上開
    規定，亦為法之所許，合先陳明。
貳、實體方面：
一、本件原告起訴主張：
  (一)原告與被告於96年12月16日訂婚，並擇定於96年12月28日以
    古禮迎娶，96年12月29日舉行結婚宴客。惟原告因不願結婚
    ，因此於訂婚後曾告知被告不願結婚之事，被告表示其與家
    人已發出喜帖且婚禮相關事宜亦已備妥，不能取消婚禮，惟
    婚姻乃終身大事豈可勉強，原告表示如欲強行結婚，將不出
    席迎娶及宴客儀式。兩造為顧及雙方家人情面，遂於婚禮前
    三天即96年12月25日簽立假結婚之協議書，協議雙方雖有迎
    娶與宴客之結婚儀式，惟雙方實無結婚之真意。
  (二)依該協議書之內容，載有「雙方於婚前已發現諸多觀念不合
    ，恐現今結婚無法共同維持婚姻，惟又礙於男方已將喜帖寄
    出，婚宴事宜亦已準備完畢，故為顧及雙方顏面及婚宴難以
    臨時取消，故雙方同意於結婚當日亦如期舉行婚禮，然雙方
    並無結婚真意。」兩造為顧及雙方家人顏面而為虛偽結婚儀
    式，兩造並無結婚之合意，婚姻關係應不成立。然兩造確於
    96年12月28日舉行迎娶，96年12月29日舉行婚宴，外觀上足
    以讓他人認為兩造婚姻已合法有效成立，再者基於婚姻之本
    質，為維護公益及避免日後不確定之爭議或第三人非議及誤
    解，自有提起本件確認之訴之實益，況兩造間婚姻關係倘不
    明確，顯有使原告私法上地位因此受有侵害之虞，原告自有
    即受確認判決之法律上利益，爰提起本件訴訟等情。並聲明
    ：確認原告與被告間之婚姻關係不成立。
二、被告則以：
    兩造確實無結婚真意，當時是因為父母與賓客的關係，才舉
    行結婚典禮與宴客等語，資為抗辯。並聲明：同意原告之請
    求。
三、兩造不爭執之事實：
  (一)兩造曾於96年12月16日舉行訂婚儀式。
  (二)兩造曾於96年12月28日舉行結婚公開之儀式，並有二人以上
    之證人。
  (三)兩造曾於96年12月29日舉行結婚宴客。
  (四)兩造並未辦理結婚戶籍登記，亦無生育子女。
四、得心證之理由：
    本件經依民事訴訟法第268條之1第2項規定，整理並協議簡
    化爭點及不爭執點後，兩造之爭點為：(一)兩造有無在96年12
    月25日簽立假結婚之協議書？(二)兩造有無結婚之真意？(三)兩
    造之婚姻關係是否不成立？茲將本院得心證之理由，分述如
    下：
  (一)按確認法律關係之訴，非原告有即受確認判決之法律上利益
    者，不得提起之；確認證書真偽或為法律關係基礎事實存否
    之訴，亦同，民事訴訟法第247條第1項定有明文。次按民事
    訴訟法第247條所謂即受確認判決之法律上利益，係指因法
    律關係之存否不明確，致原告在私法上之地位有受侵害之危
    險，而此項危險得以對於被告之確認判決除去之者而言，故
    確認法律關係成立或不成立之訴，苟具備前開要件，即得謂
    有即受確認判決之法律上利益，縱其所求確認者為他人間之
    法律關係，亦非不得提起（參照最高法院42年臺上字第1031
    號判例）。查原告主張兩造曾於96年12月16日舉行訂婚儀式
    ，嗣於96年12月28日舉行結婚公開之儀式，並有二人以上之
    證人，並於96年12月29日舉行結婚宴客，參諸民法第982第1
    項規定「結婚應有公開儀式及二人以上之證人」，堪信兩造
    間已符合結婚之形式要件，而有婚姻之形式。惟原告主張兩
    造間並無結婚之真意，兩造間婚姻關係不成立等語，堪認原
    告與被告之婚姻關係存否不明確，致原告在私法上之地位有
    受侵害之危險，而此項危險得以對於被告之確認判決除去，
    參諸前開說明，原告主張兩造間之婚姻關係不成立，應有即
    受確認判決之法律上利益，原告自得提起本件確認訴訟。
  (二)兩造曾在96年12月25日簽立假結婚之協議書：
    原告主張兩造在婚禮前三天即96年12月25日簽立假結婚之協
    議書，依該協議書之內容，載有「雙方於婚前已發現諸多觀
    念不合，恐現今結婚無法共同維持婚姻，惟又礙於男方已將
    喜帖寄出，婚宴事宜亦已準備完畢，故為顧及雙方顏面及婚
    宴難以臨時取消，故雙方同意於結婚當日亦如期舉行婚禮，
    然雙方並無結婚真意。」兩造為顧及雙方家人顏面而為虛偽
    結婚儀式，兩造並無結婚之合意等情，業據原告提出協議書
    一紙為證，並舉證人即被告姊姊翁郁晴到庭證稱：「兩造訂
    婚時，兩造已經講好在96年12月28日要結婚，訂婚與結婚時
    間是一起決定的，兩造訂婚後有一些爭執，細節我不清楚，
    最後一次原告下來試婚紗，兩造在96年12月25日簽了一份協
    議書，因為兩造無法在96年12月28日結婚，但是礙於雙方父
    母親已經發出帖子，所以兩造就簽了96年12月25日聲明書，
    就是為了顧及雙方顏面及婚宴難以取消，但實際上雙方已無
    意願共同生活，所以無結婚真意。」「因雙方父母都不知道
    兩人是假結婚，也不知道有簽96年12月25日的協議書，所以
    兩造結完婚後有去日本渡蜜月五天，回來之後原告就回台北
    ，兩人就沒有共同生活，原告只有在今年過年的時候回來我
    家過年三天，在今年過年初五的時候被告才告訴母親他與原
    告有簽這份協議書的事情，沒有結婚的真意，不要共同生活
    及婚姻關係。」等語（見本院97年5月5日言詞辯論筆錄），
    且均為被告所不爭執，自足信原告主張上開事實為真正。
  (三)兩造間並無結婚之真意，兩造之婚姻關係不成立：
    查兩造間既無結婚之真意，兩造係為顧及雙方家長顏面及礙
    於結婚儀式及宴客無法取消，而舉行結婚儀式及宴客，兩造
    間之婚姻關係自屬不成立。從而，原告請求確認原告與被告
    間之婚姻關係不成立，為有理由，應予准許。
五、本件訴訟費用應由敗訴之被告負擔。經查，原告支出第一審
    訴訟費用即裁判費新臺幣3,000元，應由被告負擔，爰確定
    如主文第二項所示。
六、據上論結，本件原告之訴為有理由，依民事訴訟法第78條、
    第87條第1項，判決如主文。
中    華    民    國    97    年    5     月    16    日
                  家事法庭    法  官  鄭  彩  鳳
上正本係照原本作成。
如對本判決上訴，須於收受判決正本送達後20日內向本院提出上
訴狀，並繳納上訴費及附具繕本。
中    華    民    國    97    年    5     月    16    日
                              書記官  黃  心  怡


司法院資訊處製作；財團法人民間司法改革基金會備份。
